臺灣板橋地方法院刑事判決　　　　　　100年度簡上字第777號
上　訴　人　臺灣板橋地方法院檢察署檢察官
被　　　告　林志庭
選任辯護人　文聞律師
　　　　　　陳婉渝律師
上列上訴人因被告誣告案件，不服本院100 年度簡字第4946號中
華民國100 年7 月29日第一審判決（聲請簡易判決處刑案號：臺
灣板橋地方法院檢察署100 年度偵字第12454 號），提起上訴，
本院管轄之第二審合議庭判決如下：
    主  文
上訴駁回。
    事實及理由
一、本案經本院審理結果，認原審以被告林志庭係犯刑法第169
    條第1 項誣告罪及同法第168 條之偽證罪，被告一行為同時
    觸犯誣告及偽證二罪，為想像競合犯，從情節較重之誣告罪
    處斷，且被告於所誣告之案件裁判確定前自白，引用刑事訴
    訟法第449 條第2 項、第3 項、第454 條第2 項、刑法第16
    9 條第1 項、第168 條、第55條、第172 條、第74條第1 項
    第1 款、第2 項第4 款、第5 款、第93條第1 項第2 款等規
    定，量處被告有期徒刑7 月，緩刑3 年，緩刑期內付保護管
    束，並應自判決確定6 個月後，以每月為一期，公庫支付新
    台幣（下同）2 萬元，共12期，及應向檢察官指定之政府機
    關、政府機構、行政法人、社區或其他符合公益目的之機構
    或團體提供200 小時之義務勞務。其認事用法及量刑均無不
    當，應予維持，並引用原審判決書及起訴書記載之事實、證
    據及理由（詳如附件）。
二、上訴人即公訴人上訴意旨略以：
  (一)按誣告為妨害國家審判權之犯罪，故就同一訴訟案件，於向
    該管公務員申告後，雖於偵查中或不同審級，再為相同之陳
    述，仍屬同一事實，僅能成立單純一罪，不發生連續犯或數
    罪之問題。準此，本案被告於向本署對余青貴提出告訴後，
    於偵查中再為相同之陳述固屬數個舉動之接續施行，合為包
    括之一行為，為同一事實，固僅能成立單純之誣告罪，然偽
    證罪之構成，係以於執行審判職務之公署或於檢察官偵查時
    對於案情有重要關係之事項，供前或供後具結，而為虛偽之
    陳述為要件，已非單純之相同陳述行為所能含攝，即非屬一
    誣告犯行同時觸犯偽證罪之想像競合犯至明。是本案誣告及
    偽證二罪間係屬犯意各別、行為互殊，應予分論併罰，原審
    認係以一向檢察官申告同時作證之行為，同時觸犯誣告及偽
    證二罪，侵害余青貴個人法益及國家法益，為想像競合犯，
    應從重之誣告罪處斷，應有違誤。
  (二)又原審據被告於100 年7 月5 日當庭提出之陳報狀所附之和
    解協議書而認被告已與被害人達成和解云云，然查被害人余
    青貴前於98年10月12日曾委託余汶汶具狀向本署表明余青貴
    因害怕被告在五股蘆洲地區莫名之惡勢力，故無法面對與之
    開庭而請求單獨開庭等語以觀，上開和解協議書是否出自被
    害人真摯之和解意思，堪啟人疑竇！且被告於上開陳報狀係
    稱「因誤信他人意見而對余青貴提之刑事詐欺告訴」等語，
    其意似有共犯，如無共犯，則表示被告坦承犯行之同時尚且
    推卸責任，犯後態度並非良好。再查被告歷次均為賭債或賭
    博而以強制力剝奪他人行動自由，前經貴院分別判處有期徒
    刑4 月、拘役20日，前開有期徒刑4 月，並經宣告緩刑2 年
    ，惟仍不知悔改，藉訴訟程序以達其要賭債之意圖，可見被
    告根本毫無悔意，復依被告其於100 年4 月14日寫給偵查檢
    察官書信（見台灣板橋地方法院檢察署99年度他字第6384號
    卷第31頁），被告在偵查中並無自白，於此原審認被告於偵
    查中業已自白云云，應與卷附資料不符。
  (三)被告前因妨害自由罪，業經貴院為緩刑之宣告，竟不思悔改
    ，仍犯本案誣告及偽證罪，足證被告並無原審所認之「顯有
    悔悟之心、信其經此偵審程序及罪刑之宣告，應知所警惕，
    而無再犯之虞」等情，是原審上開暫不執行其刑之情事，應
    不存在，其判決顯然違法。本件尚無證據證明被告有悔改無
    再犯之虞，是如不予執行刑罰，顯然不足以收儆惕之效，原
    審宣告緩刑，自有不當。為此難認原判決妥適，請撤銷原判
    決，另判處被告有期徒刑2 年6 月。
三、本院之認定
  (一)按刑法廢除牽連犯後，行為人之數舉動所侵害之數罪具有保
    護同一法益之情形，及行為人為完成某一主要犯罪行為，而
    在先前準備階段觸犯犯罪，或犯罪後為保全犯罪成果觸犯犯
    罪之情形，其行為在自然上並非完全一致，然前後仍有部分
    合致，且犯罪目的單一，依一般社會觀念，認應評價為一罪
    方符合刑罰原則，如予數罪併罰，反有過度之疑，與人民法
    律感情亦未契合。是於廢除牽連犯後，適度擴張一行為概念
    ，認此情形為一行為，方屬適當，此一行為即所謂「因不法
    行為結果單一性而形成之行為單數」、「構成要件的行為單
    數」，有最高法院97年度台上字第1880號判決可參。經查，
    被告先於98年7 月21日向臺灣板橋地方法院檢察署遞交告訴
    狀申告不實事項，再接續於98年10月14日於向檢察官供述後
    具結並指述相同事實，是被告基於同一意圖使余青貴受刑事
    處分之犯罪決意，於密接之時、地實施誣告犯行，侵害同一
    法益，各行為之獨立性極為薄弱，依一般社會健全觀念，在
    時間差距上，難以強行分開，在刑法評價上，以視為數個舉
    動之接續施行，合為包括之一行為予以評價，較為合理，則
    屬接續犯，而為包括之一罪。又被告於98年10月14日向檢察
    官指述同一不實事項時，併以證人身分為虛偽之陳述並具結
    ，應係以一向檢察官申告同時作證之行為，同時觸犯誣告及
    偽證二罪，侵害余青貴個人法益及國家法益。本件被告林志
    庭之偽證行為係以誣陷余青貴受刑事處罰為目的，其主要之
    犯罪行為為誣告行為，其為保全誣告罪之犯罪成果，始再犯
    偽證，是該誣告罪、偽證罪因果事實彼此相互連結且具有方
    法目的、原因結果或持續複製關係，亦即有不可分離之直接
    密切關係，且犯罪目的單一。揆之上開意旨，在社會經驗認
    知上，被告所犯上開誣告、偽證行為，應被評價為一行為，
    方符刑罰原則。從而，被告係一行為同時觸犯上開二罪名，
    為想像競合犯，應依刑法第55條前段規定，應從一情節較重
    之誣告罪論斷。上訴意旨認被告所犯上開2 罪間，犯意各別
    ，行為互殊，應予分論併罰云云，容有未洽。
  (二)次按關於刑之量定及緩刑之宣告，係實體法上賦予法院得為
    自由裁量之事項，倘其未有逾越法律所規定之範圍，或濫用
    其權限，即不得任意指摘為違法，以為第三審上訴之理由（
    最高法院75年台上字第7033號判例要旨參照）；且倘於科刑
    時，其已斟酌刑法第57條所列各款事項，又未明顯違背正義
    ，以及緩刑之宣告符合法律所規定之要件者，即不能任意以
    當事人自己之觀點指摘其為違法（最高法院77年度台上字第
    1609號判決要旨參照）。又在同一犯罪事實與情節，如別無
    其他加重或減輕之原因，下級審量定之刑，亦無過重或失輕
    之不當情形，則上級審法院對下級審法院之職權行使，原則
    上應予尊重（最高法院85年度臺上字第2446號裁判意旨參照
    ）。經查，原判決關於科刑之部分，已依刑法第57條各款所
    列情狀，審酌被告犯罪之動機、目的、手段、生活狀況、智
    識程度與犯後態度等一切情狀，量處有期徒刑7 月，經查並
    無明顯失出失入，亦無逾越法律所規定範圍，或濫用其權限
    之情事，即不得任意指摘為違法。另原審審酌被告固曾因妨
    害自由等案件，經本院判處應執行有期徒刑4 月，緩刑2 年
    ，於98年2 月13日確定，惟緩刑期滿未經撤銷緩刑之宣告，
    依刑法第76條規定，上開刑之宣告失其效力，因認被告未曾
    因故意犯罪受有期徒刑以上刑之宣告，其犯後已坦承犯行，
    並已與被害人達成和解，顯有悔悟之心，信其經此偵、審程
    序及罪刑之宣告，應知所警惕，而無再犯之虞，因認對其所
    受宣告之刑，以暫不執行較為適當，爰併宣告緩刑3 年，並
    依刑法第74條第2 項第4 款、第5 款規定，命其每月向公庫
    支付2 萬元，共12期，及應向檢察官指定之政府機關、政府
    機構、行政法人、社區或其他符合公益目的之機構或團體，
    提供200 小時之義務勞務，及依刑法第93條第1 項第2 款之
    規定，諭知緩刑期間付保護管束，亦屬原審依本件具體個案
    所為之裁量，亦難認有何違法或不當之處。
  (三)至於檢察官指稱被告與被害人余青貴簽署之和解協議書是否
    出自被害人真摯之和解意思，堪啟人疑竇，且被告於陳報狀
    稱「因誤信他人意見... 」，其意似有共犯，被告於檢察官
    訊問時，就余青貴參與該場賭博之幕後負責人是何人推說忘
    記了，顯見其犯後毫無悔意；又被告於檢察官告知其涉犯誣
    告罪嫌後，於開庭翌日提出余青貴另紙支票影本，並編織子
    虛烏有之事狡辯，其在偵查中並無自白，原審認被告於偵查
    中業已自白，應與卷附資料不符等語，茲敘述如下：
  1.證人余青貴於本院審理時具結證稱：「（問：請確認這份和
    解協議書是否你親自簽名？）對」、「（問：請問你是否在
    自由意願下簽名？）是，這是我與被告達成的協議，沒有受
    到外力壓迫」、「我們約定是等我有錢的時候再還她，目前
    我應該還欠林志庭一百八十幾萬」、「（問：你為何會寫這
    封信？）我當時會怕，也不好意思面對，因為欠林志庭錢，
    加上她比較有勢力，因為她之前和『電光』在一起，電光在
    地方勢力比較大... 可以說算是黑道的人，所以我怕被打，
    所以不敢來開庭，... 因為電光之前有一次跟我說不要讓他
    遇到，讓他遇到要給我好看，所以我才會怕遇到他」等語（
    參見本院100 年11月9 日審判筆錄）；而被告與余青貴達成
    之和解協議書內容係約定於余青貴經濟上行有餘裕時再行協
    商償還辦法，幾乎等同於無限期延後清償期間，對於余青貴
    而言自屬有利，堪認證人余青貴證稱其所簽立和解書係出於
    其自由意志，且未遭受其他壓力等語，應為事實，堪以採信
    。自無證據認定證人余青貴簽署之和解協議書並非出自其真
    摯之和解意思。
  2.再者，被告於原審準備程序中所提出之陳報狀固然稱「因誤
    信他人錯誤意見... 」等語，惟被告於本院審理時已陳稱：
    伊不懂法律，不知道有什麼途徑，只是想要余青貴還賭債，
    可能是依口述給律師聽，律師聽錯或誤解伊的意思等語，依
    據被告所言，其所稱「誤信他人錯誤意見」應係其與原委任
    辯護人討論案情，或因溝通不良或錯誤理解，認為賭債非債
    ，不得依民事訴訟途徑請求，即依刑事偵查途徑提出告訴。
    而一般被告或告訴人委任律師處理訴訟案件時，未必均會就
    相關事實經過全盤如實告知律師，倘當事人就經過情形未全
    盤如實告知，則律師所為之專業判斷或提供之法律意見自有
    可能未盡洽適，尚不得僅因被告所述「因誤信他人錯誤意見
    ... 」等語，即認被告就其所犯誣告或偽證罪係與提供法律
    意見者或其他不詳人士有共犯關係。至於證人余青貴參與賭
    博之幕後負責人究係何人，本即由檢察官進行偵辦調查，被
    告或因人情壓力或其他緣故不願供出幕後負責人之資料，然
    此係屬被告緘默權之正當行使，況且本案係就被告所犯誣告
    罪、偽證罪論罪科刑，與被告所犯之賭博罪尚無關聯，縱使
    被告所犯賭博罪仍有其他共犯未能供出，惟均與本案誣告罪
    、偽證罪之犯行無直接關聯，自不能以被告不願供出賭場幕
    後負責人即認定其犯後態度不佳，亦不能以之評價被告就所
    犯誣告罪、偽證罪所應受之刑罰，使其因此受不利益之量刑
    。
  3.按犯第168 條至第171 條之罪，於所虛偽陳述或所誣告之案
    件，裁判或懲戒處分確定前自白者，減輕或免除其刑，刑法
    第172 條定有明文。此項規定並非專在獎勵犯罪人之悛悔，
    同時在使偵查或審判機關易於發現真實，以免被誣告或偽證
    之人終受誣陷或蒙冤，故不論該被告之自白，在審判前或審
    判中、自動或被動、簡單或詳細、一次或多次，並其自白後
    有無翻異，茍其自白在所誣告之案件裁判確定前，即應依法
    減免其刑，此有最高法院31年上字第345 號判例意旨可資參
    照。經查，被告於偵查中100 年4 月13 日 自白稱：「我告
    余青貴那一件是賭債，是別人經營的，我只是跟余青貴一起
    去賭。我是因為律師說要用正當的方式跟余青貴要錢，我才
    會提出這個案子的告訴。」等語（見台灣板橋地方法院檢察
    署99年度他字第6384號案卷第27 頁 ），堪認被告就該次訊
    問時，已就其所犯誣告、偽證罪為自白，縱使被告事後有所
    翻異或辯詞，仍應認為其於上開偵訊時所為之供述確屬自白
    ，原審認定被告曾於偵查中自白一節，尚無違誤。
四、綜上所述，原審援引上述法條予以論罪，並審酌被告犯罪之
    動機、目的、手段、生活狀況與智識程度等一切情狀，為量
    刑之準據，經核其認事用法並無違誤，量刑及附條件之緩刑
    宣告亦屬妥適，並無輕重失衡等裁量權濫用之情形，檢察官
    上訴意旨，指摘原判決認事用法有誤，刑之量定、緩刑宣告
    不當等語，並無理由，應予駁回。
據上論斷，應依刑事訴訟法第455 條之1 第1 項、第3 項、第36
8 條、第373 條，判決如主文。
本案經檢察官卓俊吉到庭執行職務。
中    華    民    國  100     年    11    月    23    日
                  刑事第四庭  審判長法  官  連育群
                                    法  官  張瓊華
                                    法  官  陳苑文
上列正本證明與原本無異。
不得上訴。
                                    書記官  阮旭家
中    華    民    國  100     年    11    月    23    日